【裁判字號】    99,抗,752
【裁判日期】    990810
【裁判案由】    假處分
【裁判全文】
臺灣高等法院民事裁定                   99年度抗字第752號
抗  告  人  乙○○
代  理  人  潘維成律師
相  對  人  甲○○
上列當事人間因假處分事件，抗告人不服中華民國99年4月30日
臺灣桃園地方法99年度裁全字第46號裁定，提起抗告，本院裁定
如下：
    主  文
原裁定廢棄。
抗告人提供擔保金新臺幣貳佰捌拾肆萬肆仟貳佰貳拾壹元後，相
對人對坐落桃園縣龜山鄉○○段501地號、506地號如附圖編號8
、9部分土地，不得為阻礙通行行為，並應維持道路通行狀態。
聲請及抗告訴訟費用由相對人負擔。
    理  由
一、按於爭執之法律關係，為防止發生重大之損害或避免急迫之
    危險或有其他相類之情形而有必要時，得聲請為定暫時狀態
    之處分。前項裁定，以其本案訴訟能確定該爭執之法律關係
    者為限，民事訴訟法第538條第1項、第2項定有明文。所謂
    爭執之法律關係，有定暫時狀態之必要者，係指因避免重大
    之損害或防急迫之危險等情事，有就爭執之法律關係，定暫
    時狀態之必要者而言，不問其為財產的或非財產的法律關係
    ，亦無論其本案請求為給付之訴、確認之訴或形成之訴，均
    有其適用，權利人可依假處分所定之暫時狀態實現其權利，
    義務人亦應暫時容忍現狀存續之義務。又定暫時狀態之處分
    為保全程序非確定私權之訴訟程序，債權人起訴主張之實體
    上理由是否正當，所主張之債權能否成立或確實存在，除已
    有確定裁判不認債權人之權利外，則非定暫時狀態之處分裁
    判中所能審究。
二、本件抗告人於原法院聲請意旨略以：抗告人所有坐落桃園縣
    龜山鄉○○段496地號土地（以下簡稱系爭土地），僅可依
    序經由同段502、506、509、500、501地號部分土地出入，
    而上開501、506地號土地為相對人所有，另502、509地號土
    地則為國有土地，又同段500地號土地為抗告人與他人共有
    之土地。抗告人原以低價將系爭土地出租予相對人，相對人
    再轉手出租予他人，惟抗告人近因認相對人之承租價格過低
    ，不欲繼續出租，而要直接另行出租他人，然相對人隨即表
    示其所有之501、506地號土地即如附圖編號8、9（以下簡稱
    相鄰土地）禁止他人通行。但抗告人依民法787條第1項之規
    定，對相對人所有相鄰土地有通行權，且抗告人所有系爭土
    地面積達7,470.25平方公尺，目前已出租他人作為倉儲使用
    ，每月租金為新台幣(下同)26萬元，如遭相對人無理阻礙通
    行，抗告人將損失不貲，待提起確認通行權之訴訟，曠日廢
    時，為避免遭受重大損失，爰依民事訴訟法第538條第1項之
    規定，並願供擔保以補釋明不足，聲請：禁止相對人阻礙通
    行相鄰土地，相對人並應維持道路通行之狀態。
三、抗告人主張其所有系爭土地為袋地，且因出租他人使用，每
    月租金26萬元，有通行相對人相鄰土地之必要，茲因相對人
    禁止抗告人通行，而有聲請定暫時狀態之必要。惟為相對人
    所否認，查：
  (一)抗告人主張系爭土地為袋地，無聯外道路，對外必須通行相
    對人所有相鄰土地，業據提出附圖實測圖、土地登記簿及地
    籍圖謄本、現場照片為證（見原法院卷第6頁至第17頁)。又
    抗告人主張其將坐落系爭土地門牌號碼為桃園縣龜山鄉○○
    路45-90號廠房出租第三人，茲因相對人不同意抗告人通行
    相鄰土地，進行封路，阻止抗告人通行，有抗告人提出聲明
    書、照片等為證（見本院卷第13頁至第15頁)，復為相對人
    所不爭，是相對人既不同意抗告人通行相鄰土地，兩造間就
    抗告人於相鄰土地有無民法第787條所定通行權，顯有爭執
    ，即抗告人亦已對相對人起訴請求確認抗告人對相鄰土地有
    通行權存在訴訟，復有抗告人提出起訴狀在卷可參（見本院
    卷第16頁至第20頁)。
  (二)又抗告人將廠房出租第三人供食品倉庫使用，每月租金26萬
    元，業據抗告人提出廠房租賃契約書以為釋明（見原法院卷
    第20頁至第35頁）。茲抗告人主張其所有系爭地號土地對外
    聯絡，均須通過相對人所有相鄰土地，則相對人阻撓抗告人
    通行相鄰土地，抗告人勢必無法於租賃關係存續中保持廠房
    合於約定使用、收益之狀態，以抗告人提起確認通行權存在
    事件本案訴訟迄第二審確定時止，依各級法院辦案期限實施
    要點第2點、第7點、第8點規定民事審判辦案期限第一審為1
    年4月、第二審為2年，共須時3年4月，則抗告人因不能出租
    廠房受有約1,040萬元之重大損害，於抗告人之利益及社會
    經濟發展均有所貶損；反之，相對人就相鄰土地於本件糾紛
    爭執前並無特別之使用，且由前揭現場照片以觀，相鄰土地
    本係供道路使用，如於本案訴訟終結前暫供抗告人通行，於
    其利益並無重大危害，縱就其所有權能之限制而受有損害，
    依「利益衡量原則」，認本件抗告人自有聲請相對人就相鄰
    土地維持道路通行狀態，並禁止阻礙通行定暫時狀態處分之
    必要。
  (三)相對人雖抗辯稱：系爭土地鄰近494地號、495地號及499地
    號土地均為抗告人兄弟所有，從未聽聞上開鄰近土地有通行
    權主張，足見該等土地應有適宜方式聯絡至公路。抗告人僅
    因曾與相對人有租賃權之糾紛，捨上開便宜方式不為，執意
    通行相對人所有相鄰土地，不符民法第779條規定擇周圍地
    損害最少之處所及方式之要件，且抗告人既有其他便宜方式
    可通行至公路，縱不通行相對人所有相鄰土地，亦無重大損
    害之情形云云。惟抗告人所有系爭土地是否確為袋地，而有
    通行相對人所有相鄰土地必要，而為損害最少之處所及方式
    ，均屬實體上爭執，揆諸首揭說明，除已有確定裁判否認抗
    告人之權利外，則非本件定暫時狀態之處分裁判中所能審究
    。相對人前揭抗辯，不足為採。
  (四)再者，法院定擔保金額而為准假處分之裁定者，該項擔保係
    備供債務人因假處分所受損害之賠償，民事訴訟法第533條
    準用第526條第2項、第531條定有明文，其數額應依標的物
    受假處分後，債務人不能利用或處分該標的物所受之損害額
    ，或因供擔保所受之損害額定之，非以標的物之價值為准假
    處分依據(最高法院63年台抗字第142號判例意旨參照）。此
    假處分規定，於定暫時狀態之處分準用之，同法第538條之4
    亦有明定。本件准抗告人聲請定暫時狀態之處分，其應供擔
    保之金額，揆諸前開說明，即應依相對人因定暫時狀態處分
    所受之損害額定之。核相鄰土地501地號、506地號面積為1,
    118.12平方公尺、1,863.84平方公尺，99年1月之公告現值
    為每平方公尺4,731元、4,205元，有土地登記第二類謄本在
    卷可證(見原法院卷第9頁、第10頁)，則因501地號提供163.
    29平方公尺、506地號提供22.54平方公尺供通行，依抗告人
    提起前揭確認通行權之訴起迄確定時止，按各級法院辦案期
    限實施要點第2點、第7點、第8點規定民事審判辦案期限第
    一審為1年4月、第二審為2年、第三審為1年，共須時4年4月
    ，並依民法第203條第1項前段規定：「遲延之債務，以支付
    金錢為標的者，債權人得請求依法定利率計算之遲延利息。
    」則相對人因未能就501地號、506地號土地為其他利用可能
    所受之損害為2,844,221元(【1,118.12X4,731+1,863.84X4,
    205】X(4+4/12 )X5%=2,844,221，元以下四捨五入），並據
    以酌定抗告人應供擔保之金額。原法院否准抗告人定暫時狀
    態之聲請，非屬適當，抗告意旨指摘原裁定不當，請求廢棄
    ，為有理由，爰裁定如主文第二項所示。
四、據上論結，本件抗告為有理由，爰裁定如主文。
中    華    民    國    99    年    8    月    10    日
                    民事第八庭
                        審判長法  官 劉勝吉
                              法  官 連正義
                              法  官 蘇芹英
正本係照原本作成。
本裁定除以適用法規顯有錯誤為理由外，不得再抗告。如提起再
抗告，應於收受後10日內委任律師為代理人向本院提出再抗告狀
。並繳納再抗告費新台幣1000元。
中    華    民    國    99    年    8     月    10    日
                              書記官 林初枝

司法院資訊處製作；財團法人民間司法改革基金會備份。
